【裁判字號】    98,醫訴,3
【裁判日期】    980819
【裁判案由】    業務過失致死
【裁判全文】
臺灣高雄地方法院刑事判決              98年度醫訴字第3 號
公  訴  人  臺灣高雄地方法院檢察署檢察官
被      告  乙○○
            丙○○
            甲○○  40歲民.
選任辯護人  林慶雲律師
            侯勝昌律師
            楊靖儀律師
上列被告因業務過失致死案件，經檢察官提起公訴（97年度偵字
第16203 號），本院判決如下：
    主  文
乙○○、丙○○、甲○○均無罪。
    理  由
一、公訴意旨略以：被告乙○○與被告甲○○係阮綜合醫院（址
    設高雄市苓雅區○○○路162 號）之醫師，被告丙○○係阮
    綜合醫院之實習醫師，均為從事醫療業務之人。緣病患蔡有
    忠因清理漁船油艙發生墜落意外，於民國95年4 月13日下午
    7 時10分許，送至阮綜合醫院急救，經急診室醫師檢查後，
    發現蔡有忠胸骨及左側第4 、5 近胸肋緣處骨折合併輕度血
    胸，第11胸椎及左手肘處疑似骨折，並於同日晚上8 時55分
    許，收入胸腔外科加護病房，由擔任加護病房總主任之醫師
    即被告乙○○主治後續醫療，經胸腔外科加護病房值班之實
    習醫師即被告丙○○告知上開急診室醫師檢查情形及診斷之
    病情後，被告乙○○指示繼續觀察，嗣蔡有忠於翌（14）日
    凌晨2 時起，不斷抱怨胸部疼痛全身不適，並有心跳加速及
    冒冷汗等情，值班之實習醫師被告丙○○本應進一步檢查（
    包括照胸部X 光、追蹤血紅素等）以釐清原因，且立即報告
    主治醫師，以避免延誤診斷左胸遲發性血胸，且依當時情況
    並無不能注意之能事，竟疏未注意及此，僅考慮骨折疼痛所
    致，而只為相關止痛之處置，於同（14）日上午7 時40分許
    ，蔡有忠突然失去意識，停止呼吸，經緊急進行插管及心肺
    復甦術後，被告丙○○旋向被告乙○○報告其病況，並依指
    示為蔡有忠安裝中央靜脈導管（CVP） 及進行胸部X 光檢查
    ，於上午8 時40分許，被告乙○○到場，經檢視上開胸部X
    光檢查結果，懷疑蔡有忠病情已演變為左側氣血胸，本應為
    緊急處置，立即施行胸管放置，並追蹤血紅素及輸血，且依
    當時情況無不能注意之能事，竟疏未注意及此，遲至同日上
    午10時40分許，由蔡有忠家屬簽署手術同意書後，始放置胸
    管，已然延誤處置及違反醫學常規，又住院醫師被告甲○○
    於同日上午8 時許，接手處理被告丙○○之值班業務，於同
    日上午10時40分許，依被告乙○○之指示，為蔡有忠施作胸
    管引流，惟未如預期引流出大量胸腔內積血，經將此情形告
    知被告乙○○時，二人本應立即警覺此為無功能之胸管放置
    ，並重新對蔡有忠進行身體評估，儘快將其胸腔內壓迫肺臟
    的積血移除，且依當時情況亦無不能注意之能事，竟均未注
    意及此，逕依胸部X 光片顯示胸管在胸腔內之影像，而皆誤
    為胸管位置未有錯放或阻塞之判斷，於同日上午10時50分許
    ，蔡有忠血壓及心跳驟降，經再度進行心肺復甦術，延至同
    日上午11時30分許，未有起色，經家屬要求停止急救並辦理
    自動出院，於95年4 月14日下午1 時，在其位於高雄市旗津
    三區○○○路954 巷25號之住處，因失血性休克及呼吸衰竭
    死亡。因認被告三人均係涉犯刑法第276 條第2 項之業務過
    失致人於死罪嫌等語。
二、證據能力部分：
    按被告以外之人於審判外之陳述，雖不符刑事訴訟法第159
    條之1 至第159 條之4 之規定，而經當事人於審判程序同意
    作為證據，法院審酌該言詞陳述或書面陳述作成時之情況，
    認為適當者，亦得為證據；當事人、代理人或辯護人於法院
    調查證據時，知有第159 第1 項不得為證據之情形，而未於
    言詞辯論終結前聲明異議者，視為有前項之同意，刑事訴訟
    法第159 條之5 定有明文。本件所援引之以下各項證據（詳
    後述），固有部分屬傳聞證據，然公訴人、被告及辯護人於
    本院進行審判程序時均同意做為證據，本院並審酌該等證據
    作成時之狀況，並無違法取證之情事，且無不宜作為證據之
    情形，依前開說明，爰認均有證據能力。
三、按犯罪事實應依證據認定之，無證據不得認定犯罪事實；不
    能證明被告犯罪者，應諭知無罪之判決，刑事訴訟法第154
    條第2 項、第301 條第1 項分別定有明文。又事實之認定，
    應憑證據，如未能發現相當證據，或證據不足以證明，自不
    能以推測或擬制之方法，以為裁判基礎；認定不利於被告之
    事實，須依積極證據，苟積極證據不足為不利於被告事實之
    認定時，即應為有利於被告之認定，更不必有何有利之證據
    ；認定犯罪事實所憑之證據，雖不以直接證據為限，間接證
    據亦包括在內，然無論直接或間接證據，其為訴訟上之證明
    ，須於通常一般之人均不致有所懷疑，而得確信其為真實之
    程度者，始得據為有罪之認定，倘其證明尚未達到此一程度
    ，而有合理之懷疑存在，致無從為有罪之確信時，即不得遽
    為不利於被告之認定；依刑事訴訟法第161 條第1 項之規定
    ，檢察官對於起訴之犯罪事實，應負提出證據及說服之實質
    舉證責任，倘其所提出之證據，不足為被告有罪之積極證明
    ，或其指出證明之方法，無從說服法院以形成被告有罪之心
    證，基於無罪推定之原則，自應為有利於被告之認定（最高
    法院40年台上字第86號、30年上字第816 號、76年台上字第
    4986號、92年台上字第128 號判例意旨參照）。
四、本件公訴人認被告涉犯業務過失致死罪嫌，無非係以：(一)蔡
    有忠發生墜落意外，經急診室醫師檢查有胸骨及左側第4 、
    5 近胸肋緣處骨折合併輕度血胸，第11胸椎及左手肘處疑似
    骨折之情形，其不斷抱怨胸部疼痛全身不適，並有心跳加速
    及冒冷汗等情，值班醫師即被告丙○○本應進一步檢查（包
    括照胸部X 光、追蹤血紅素等）以釐清原因，且立即報告主
    治醫師，以避免延誤診斷左胸遲發性血胸，且依當時情況並
    無不能注意之能事，竟疏未注意及此，僅考慮骨折疼痛所致
    ，而只為相關止痛之處置；(二)被告乙○○經檢視上開胸部X
    光檢查結果，懷疑病患蔡有忠病情已演變為左側氣血胸，本
    應為緊急處置，立即施行胸管放置，並追蹤血紅素及輸血，
    且依當時情況無不能注意之能事，竟疏未注意及此，遲至蔡
    有忠家屬簽署手術同意書後，始放置胸管，已然延誤處置及
    違反醫學常規；(三)被告甲○○依被告乙○○之指示，為病患
    蔡有忠施作胸管引流，惟未如預期引流出大量胸腔內積血，
    被告乙○○、甲○○本應立即警覺此為無功能之胸管放置，
    並重新對蔡有忠進行身體評估，儘快將其胸腔內壓迫肺臟的
    積血移除，且依當時情況亦無不能注意之能事，竟均未注意
    及此，逕依胸部X 光片顯示胸管在胸腔內之影像，而皆誤為
    胸管位置未有錯放或阻塞之判斷等情，並舉相驗屍體證明書
    、法醫研究所鑑定書、行政院衛生署醫事審議委員會（以下
    簡稱醫審會）第0000000 號鑑定書、醫審會第0000000 號鑑
    定書、蔡有忠之病歷資料、診斷證明書各1 份，及財團法人
    私立高雄醫學大學附設中和紀念醫院（以下簡稱高醫）、行
    政院國軍退除役官兵輔導委員會臺北榮民總醫院（以下簡稱
    榮總）、財團法人長庚紀念醫院（林口）分院（以下簡稱長
    庚醫院）、財團法人義大醫院（以下簡稱義大醫院）等醫院
    函文各1 份等證據資料，為其主要論斷之依據。
五、訊據被告三人故坦承其等於上開時間為阮綜合醫院之醫師，
    並分別於上揭時、地為病患蔡有忠進行前述醫療處置等情不
    諱，惟堅詞否認有業務過失致死之犯行。被告乙○○辯稱：
    我於95年4 月14日上午8 時40分到達加護病房，觀看病患蔡
    有忠之胸部X 光片判斷為左側血胸，但病患蔡有忠陷入深度
    昏迷，當時已非急救狀態，並非緊急情形，插胸管係屬侵入
    性治療，仍需家屬同意，再者，經過胸部X 光片之檢驗，胸
    管插放位置正確，雖然未如預期引流出大量血液，我們當時
    判斷是蔡有忠之血液已凝固等語。被告丙○○則辯稱：我於
    95年4 月14日上午5 時為病患蔡有忠抽血、追蹤血紅素及心
    臟酵素，雖有醫囑要照胸部X 光，但尚未執行，直到約上午
    8 點有照胸部X 光；病患蔡有忠於住院過程中，並無休克之
    徵兆，也無大量出血情形等語。被告甲○○辯稱：於95年4
    月14 日 上午8 時10分，病患蔡有忠當時瞳孔放大，沒有光
    反射，心跳靠升壓劑維持，此時我們均是穩定病患心跳、血
    壓並找出原因，我有跟家屬建議要做胸部插管，經腹部及心
    臟超音波檢視，發現腹部及心臟只有少量出血，上午8 時40
    分照胸部X 光，發現左側胸部有血胸，綜合判斷出血量不多
    推算在1000毫升左右，經測量中心靜脈壓，當時顯示17，病
    患蔡有忠雖有失血但不足以引發休克，如果有失血應該是低
    於10，再考慮病患蔡有忠胸骨、脊椎有骨折，再加上心臟酵
    素有升高的情形，當時判斷病患蔡有忠比較偏向心因引起的
    心臟衰竭，沒有輸血的必要；由於病患蔡有忠當時並非急救
    緊急狀態，故胸管放置手術需經家屬同意等語。辯護人並為
    其等辯護稱：(一)法醫研究所之鑑定報告似以內景檢查發現蔡
    有忠左側胸腔內出血約1200毫升為失血性休克之論斷，但蔡
    有忠於死亡前歷經兩次施作心肺復甦術，左胸之出血量可能
    是因施作心肺復甦術造成，且依據蔡有忠之臨床症狀判斷，
    並無休克症狀，此經臺灣胸腔及心臟血管外科學會函覆在案
    ，故法醫研究所之報告認蔡有忠之死因包括失血性休克，尚
    有違誤；(二)被告丙○○有對病患蔡有忠為追蹤血紅素、照胸
    部X 光之醫療行為，然醫審會於鑑定時未及詳閱病歷記載，
    且未考量蔡有忠之血壓數據，指稱被告丙○○處置失當，應
    有違誤；依據各醫院之回函、臺灣胸腔及心臟血管外科學會
    函覆結果，倘非屬緊急救命且需置放胸管之前提下，原則上
    置放胸管應徵得病患家屬之同意，且胸管置放後以胸部X 光
    評估胸管之位置及功能，乃屬臨床醫療常規，故醫審會認被
    告乙○○、甲○○為上述醫療處置有所不當，顯不足採，且
    未考量病患蔡有忠心臟酵素之數據，因而未正確判斷病患蔡
    有忠直接死亡原因應與心臟受損有關，非與被告等人之醫療
    處置有關。是而醫審會之兩次鑑定報告有重大瑕疵，應以臺
    灣胸腔及心臟血管外科學會之鑑定較為可採等語。經查：
    (一)死者蔡有忠因發生墜落意外，於95年4 月13日下午7 時10
      分許送至阮綜合醫院急救，經醫檢查發覺蔡有忠胸骨及左
      側第4 、5 近胸肋緣處骨折合併輕度血胸、第11胸椎及左
      手肘處疑似骨折，於同日晚上8 時55分許由被告乙○○主
      治後續醫療，並指示被告丙○○觀察，嗣蔡有忠於翌（14
      ）日凌晨2 時起，抱怨胸部疼痛全身不適，並有心跳加速
      及冒冷汗等情，被告丙○○為相關止痛之處置；於同（14
      ）日上午7 時40分許，蔡有忠失去意識，停止呼吸，經緊
      急進行插管及心肺復甦術後，被告丙○○經被告乙○○指
      示為蔡有忠安裝中央靜脈導管（CVP） 及進行胸部X 光檢
      查，於上午8 時40分許，被告乙○○檢視上開胸部X 光檢
      查結果，懷疑蔡有忠病情已演變為左側氣血胸，至同日上
      午10時40分許，由蔡有忠家屬簽署手術同意書，再由被告
      甲○○為蔡有忠施作胸管引流，惟未如預期引流出大量胸
      腔內積血，再依胸部X 光片評估胸管位置，於同日上午10
      時50分許，蔡有忠血壓及心跳驟降，再度進行心肺復甦術
      ，至同日上午11時30分許，家屬要求停止急救並辦理自動
      出院，蔡有宗於95年4 月14日下午1 時死亡等情，為被告
      所不爭執，並有蔡有忠相關病歷資料、診斷證明書及相驗
      屍體證明書各1 份在卷可稽（以上見偵卷一第24頁、第25
      頁、第38頁、第45頁、第115 頁），足信為真實。
    (二)本件所應審酌者，乃：1.病患蔡有忠之死亡原因是否包括
      失血性休克？2.被告丙○○於95年4 月14日有無為蔡有忠
      照胸部X 光及抽血檢查追蹤血紅素之醫療處置？蔡有忠持
      續心跳加速及出冷汗，被告丙○○未將休克列入鑑別診斷
      有無診斷疏失？3.本件病患蔡有忠進行胸管放置手術前，
      是否需家屬簽署手術同意書？4.病患蔡有宗於95年4 月14
      日上午10時40分經被告甲○○放置胸管後，是否應照胸部
      X 光評估胸管放置位置是否適當？至同日上午10時50分，
      病患蔡有忠血壓及心跳驟降，再度經醫進行心肺復甦術，
      此時重新置放胸管是否適當及可行？5.被告三人對病患蔡
      有忠之醫療處置有無醫療疏失？爰分論如下：
      1.病患蔡有忠之死亡原因是否包括失血性休克？
        (1)蔡有忠於95年4 月14日下午1 時死亡，經檢察官囑託
          法醫研究所為死因鑑定，該所出具之鑑定書載明死亡
          原因為「1.死者因高處墜落，造成左胸鈍挫傷，引起
          失血性休克及呼吸衰竭死亡。2.死亡方式為意外。」
          ，此有法務部法醫研究所之鑑定書1 份在卷可佐（見
          偵卷一第34頁至第35頁）。又蔡有忠經法醫解剖鑑定
          過程中，發覺出血情形為胸腔左胸壁血液凝塊體積約
          300 毫升，左側胸腔內出血約1200毫升，腹腔內出血
          約100 毫升，其餘實質器官無外傷異常情形，此有上
          述鑑定書可參（見偵卷一第33頁背面）。依上述鑑定
          內容，法醫研究所係以蔡有忠受傷經過及出血情形推
          認其死因包括失血性休克，應可認定。
        (2)然而，蔡有忠於死亡前曾於同日上午7 時40分、10時
          50分，因停止呼吸、心跳或血壓驟降，經醫進行兩次
          心肺復甦術，有蔡有忠之病歷1 宗可參。經本院將蔡
          有忠之相關病歷資料函詢臺灣胸腔及心臟血管外科學
          會鑑定蔡有宗之死亡原因，該學會則回覆：「失血是
          否會造成休克，除失血之量外，失血之速度與積血之
          位置是否造成其它臟器之壓迫有關。單由此出血量無
          法判斷是否足以造成失血性休克死亡；此外，蔡有忠
          之左胸出血量可能因施做心肺復甦術造成」，此有上
          開學會98年3 月18日函文可佐（見本院卷二第115 頁
          ）。再者，蔡有忠於95年4 月14日上午7 時40分經插
          管急救後，進行胸部X 光檢查，依據同日上午8 時56
          分之胸部X 光及臨床症狀判斷，蔡有忠可能有左側血
          胸之情形，又其血壓約100/60毫米汞柱左右，臨床上
          並無休克症狀，因此無失血性休克之情形，亦有上開
          學會98年6 月18日之函文可參（見本院卷一第15頁）
          。依據上開函文結果，可認蔡有忠之死因是否包括失
          血性休克，尚有疑義，故法醫研究所之鑑定書載明蔡
          有忠之死因為「失血性休克」，此部分要難執為對被
          告不利之認定。
        (3)基此，檢察官委託醫審會為本案兩次鑑定，第一次委
          託鑑定事由載明「本案死者（即蔡有忠）自高處墜落
          ，死者家屬在送醫急救時有請醫師插胸管引流治療，
          然死者因急救無效而因失血性休克死亡，請鑑定阮綜
          合醫院醫師在急救蔡有忠之過程中有無過失，而導致
          死者因失血性休克死亡？」（見偵卷一第47頁），即
          將「失血性休克」列為蔡有忠之死因，又醫審會第一
          次鑑定結果即以此認「住院後被告丙○○醫師的處置
          失當，病人蔡有忠於加護中心內持續心跳加速及出冷
          汗時，被告丙○○卻僅考慮為骨折疼痛的原因，實為
          一大診斷及處置疏漏，此時若能將更嚴重的『休克』
          列入鑑別診斷，並請示主治醫師後，應可提早診斷出
          『體腔內出血』」，並於第二次鑑定再為說明「被告
          丙○○應進一步追查，以避免延誤診斷蔡有忠左胸遲
          發性血胸」，有上開兩次鑑定書在卷可參（見偵卷一
          第50頁背面、第100 頁）。然而，病患蔡有忠之死因
          是否確為「失血性休克」仍存有疑義，故醫審會以此
          死因所做之上述相關判斷恐有違誤之處，非為本院所
          採認。
      2.被告丙○○於95年4 月14日有無為蔡有忠照胸部X 光及
        抽血檢查追蹤血紅素之醫療處置？蔡有忠持續心跳加速
        及出冷汗，被告丙○○未將休克列入鑑別診斷有無診斷
        疏失？
        (1)被告丙○○於95年4 月14日上午5 時10分臨時醫囑需
          對蔡有忠照胸部X 光，但並未執行，護理紀錄顯示照
          胸部X 光則於同日7 時58分，實際執行時間根據胸部
          X 光片上之紀錄則為同日8 時56分、10時54分；又蔡
          有宗於4 月13日轉入加護中心時，被告丙○○即指示
          隔晨抽血檢查全血（CBC） 及心肌酵素（CKMB, PK）
          ，並於4 月14日5 時10分追加檢查血球分率（DC），
          鈉鉀離子（Na/K）及心肌旋轉蛋白（Troponin-I），
          實際執行為4 月14日5 時35分，發報告時間為4 月14
          日5 時54分等節，有阮綜合醫院95年4 月13日臨時醫
          囑單影本（見本院卷二第162 頁）、95年4 月1 日至
          同月15日蔡有忠檢驗檢查累積報告影本（見本院卷二
          第163 頁）及臺灣胸腔及心臟血管外科學會98年6 月
          18日函文1 份可佐（見本院卷一第14頁至第15頁）。
          故被告丙○○於95年4 月14日確有醫囑為蔡有忠照胸
          部X 光及抽血檢查追蹤血紅素之醫療處置，應屬明確
          。
        (2)再者，持續心跳加速及出冷汗是休克之早期症狀，至
          於血壓下降則通常是較晚期之症狀，然而休克並非是
          心跳加速及出冷汗的唯一診斷。病患蔡有宗於97年4
          月14日有心跳加速、冒冷汗之現象，被告丙○○於值
          班期閒之處置包括止痛針劑、冰敷、注射止血劑、追
          蹤心肌、完整心電圖檢查及多次理學檢查，並非沒
          有作為，難以認定是否有診斷疏失，此有臺灣胸腔及
          心臟血管外科學會98年3 月18日函文可參（見本院卷
          二第114 頁）。是此，依據蔡有宗於95年4 月14日之
          生理變化情形，被告丙○○就其所為醫療處置尚符合
          常規，難認有醫療疏失。
      3.本件病患蔡有忠進行胸管放置手術前，是否需家屬簽署
        手術同意書？
        (1)檢察官持醫審會之鑑定意見，認被告乙○○既於95年
          4 月14日上午8 時40分自胸部X 光片查看懷疑病患蔡
          有宗有左側氣血胸之情形，應為緊急處置，不必遲至
          同日上午10時40分由家屬簽署手術同意書後才施行胸
          管放置，而認被告乙○○有延誤處置之過失（醫審會
          之鑑定意見參偵卷一第50頁背面）；然而，除非為了
          急救且需放置胸管，始無須徵得家屬同意外，放置胸
          管屬於侵入性之手術應得病患家屬之同意，此有下開
          醫院及學會函文可佐。分述如下：
          「在實務上，因胸管置放有許多且嚴重的併發症，
            若情況許可，大部份會取得家屬同意後再置放」（
            參高醫函文，見偵卷一第139-1 頁）。
          「病人接受急救，一切治療都以維持生命跡象為第
            一優先，若經判斷血胸非造成影響生命跡象之因素
            ，應繼續尋找其他可能影響之因素，如腦部受傷、
            心臟挫傷、腹腔傷害等，此時血胸可暫不處理，置
            放胸管是否要徵求家屬同意應視病患當時狀況決定
            ，若病患正在急救需要置入胸管，此時置入胸管為
            急救之一部分，急救優先原則之下可不先微求家屬
            同意，於術後再告知（在家屬已同意接受急救情況
            下），若置放胸管並非緊急救命之立即需要，原則
            上得徵求家屬同意盡到告知義務」（參榮總函文，
            見偵卷一第141 頁）。
          「醫師施行醫療處置前原則需先徵得家屬同意，但
            在急救過程中，特別是緊急救命時，現場醫師理應
            按照病患當時狀況，於短時間內決策並執行連續性
            醫療行為，無法事先逐項取得家屬同意後為之，亦
            難以事後以分解步驟方式判定何者為優先或次要之
            處置」（參義大醫院函文，見偵卷一第145 頁）。
          「臨床上執行任何侵入性之處置或手術之前，皆須
            家屬或本人簽署同意書，病患蔡有宗於95年4 月14
            日上午左側血胸無失血性休克或高張力血胸之情形
            ，對其進行胸管放置需家屬簽署手術同意書」（參
            臺灣胸腔及心臟血管外科學會函文，見本院卷一第
            16頁、本院卷二第115 頁）。
        (2)又病患蔡有宗於95年4 月14日上午7 時40分因停止呼
          吸，經值班醫師被告丙○○插上氣管內管、施以心肺
          復甦術，以維持其生命跡象，此後放置胸管並非急救
          之一部行為，即非為病患蔡有宗緊急救命所需，故依
          上述醫院及學會函文之解釋，被告乙○○徵得家屬同
          意後，始指示被告甲○○為病患蔡有宗進行放置胸管
          引流手術，並未違反醫療常規。是此，上述醫審會有
          關被告乙○○延誤處置之鑑定意見，不為本院所採。
      4.病患蔡有宗於95年4 月14日上午10時40分經被告甲○○
        放置胸管後，是否應照胸部X 光評估胸管放置位置是否
        適當？至同日上午10時50分，病患蔡有忠血壓及心跳驟
        降，再度經醫進行心肺復甦術，此時重新置放胸管是否
        適當及可行？
        (1)臨床醫學有關胸管放置後之處置，均需先以胸部X 光
          確認胸管之位置及功能，此有下開醫院及學會函文可
          佐。分述如下：
          「胸管置放後需照胸部X 光評估。有少許情況，胸
            部X 光無法看出胸管置放的位置是否適當。流血量
            並無法確切反應出胸管置放的位置正確與否，若臨
            床上發覺效果不好，可能需再置放另外1 支胸管或
            將原胸管移除再由原位置入」（參高醫函文，見偵
            卷一第139 頁至第140 頁）。
          「實務上大多以X 光攝影察知胸管位置及插放後效
            果。X 光攝影無法百分之百判定胸管之正確位置。
            胸管是否在最適當位置需要依據幾個因素來決定如
            X 光攝影、胸管之引流量、病人之臨床反應等等，
            若血胸內之血已凝成血塊，則胸部X 光患部會呈現
            白霧霧的一片，致引流管不易引流甚或胸管位置不
            易判斷，若位置有誤或末達效果可考慮重新放置胸
            管或另放1 支胸管。若病情穩定允許可進行胸部電
            腦斷層，則更可確定血胸或是肺挫傷，且確認胸管
            之位置是否適當」（參榮總函文，見偵卷一第141
            頁）。
          「臨床針對胸管放置之位置，通常以X 光確認，若
            置放後效果不佳，則再另行置放1 支胸管」（參長
            庚醫院函文，見偵卷一第143 頁）。
          「以胸管引流可緩解氣胸及血胸，但單靠X 光攝影
            檢查有時無法確知胸管誤置的問題，仍需從臨床症
            狀或進一步的檢查綜合判斷是否有胸管誤置之可能
            」（參義大醫院函文，見偵卷一第144 頁）。
          「放置胸管引流後無論有沒有引出大量胸腔積血或
            積液，皆須醫囑胸部X 光以評估胸管之位置及功能
            ，此乃臨床醫療之常規」（參臺灣胸腔及心臟血管
            外科學會函文，見本院卷一第17頁）。
        (2)於95年4 月14日上午10時40分，被告甲○○經被告乙○○指示為病患蔡有宗施作胸管引流，未如預期引流
          出積血，被告乙○○、甲○○則以胸部X 光片初步判
          斷胸管置放位置，此為被告乙○○、甲○○自承於卷
          ，並有胸部X 光片11張可考。根據上述函文，被告乙○○、甲○○對病患蔡有宗放置胸管後，以胸部X 光
          片評估胸管放置情形及功能等，應符合醫療常規，難
          認有疏失之處。是而，醫審會所為「被告乙○○、甲○○放置胸管後，未如預期引流出大量胸腔內積血，
          而為照胸部X 光片之處置無補於復甦病人，且易導致
          判斷失誤」之鑑定意見，非能執為對被告不利之認定
          （見偵卷一第50頁背面）。
        (3)再者，病患蔡有宗於95年4 月14日上午10時40分經被
          告甲○○放置胸管後，於同日上午10時50分血壓、心
          跳驟降，旋經醫進行心肺復甦術，至同日上午11時30
          分未有起色，經蔡有宗家屬要求停止急救等情，已如
          前述，則病患蔡有宗於放置胸管後，經過10分鐘，生
          命危急，被告乙○○、甲○○先予進行心肺復甦術，
          維持蔡有宗之生命跡象，自符合醫療常規。是而，本
          院認蔡有宗於放置胸管後因有上述生命危急情形，被
          告乙○○、甲○○縱認未如預期引流蔡有宗胸腔積血
          ，也因需對蔡有宗進行心肺復甦術之急救行為，而無
          從再為放置胸管、建立其他胸管引流路徑之醫療處置
          ，臺灣胸腔及心臟血管外科學會亦有相關函文意見可
          佐，分述如下：
          「胸管引流之功能與病患之病程發展沒有直接關係
            。引流肋膜內積液目的為診斷肋膜液之種類與容積
            及避免大量積液造成之肺功能不全。因此重新置放
            胸管或確認胸管之功能並非當時病患急需之臨床處
            置」（見本院卷二第114 頁至第115 頁）。
          「經胸管留置引流後未引出預期之積液（血）乃臨
            床常見狀況，常見可能原因為：原診斷錯誤，沒有
            肋膜腔積液或積液不在肋膜腔。... 。胸管位置錯
            誤或位置不佳，... 。積液太過黏稠阻塞胸管或已
            經凝結致無法順利引流。... 。於4 月14日上午10
            時50分時，醫師進行心肺復甦術乃因蔡有宗血壓、
            心跳驟降而啟動。醫師根據高級心肺復甦術（ACLS
            ）訓練之常規而進行系列之醫療措施，復甦患者之
            血壓及心跳。因而無法獲知醫師有無時間考慮到上
            述之所有可能性而採取相對應之處置。而且就算醫
            師有想到上述所有可能性，在血壓及心跳沒有回來
            之前，也不可能進行任何處置以分辨出未引出預期
            之積液之原因」（見本院卷一第16頁至第17頁）。
        (4)基此，被告乙○○、甲○○對病患蔡有宗置放胸管後
          ，因病患蔡有宗有生命危急情形，而為心肺復甦術等
          急救措施，自符合醫療常規無誤。故醫審會針對被告
          乙○○、甲○○為胸管置放引流手術後，未如預期引
          出大量積血，認「被告乙○○、甲○○應對蔡有宗重
          新進行身體評估，積極尋求建立胸管引流的路徑」（
          見偵卷一第50頁背面）、「應立刻重新檢視所放胸管
          之功能是否如同預期」（見偵卷一第100 頁）等鑑定
          意見，但未考量病患蔡有宗於置放胸管10分鐘後生命
          危急，需待被告乙○○、甲○○等人施以急救之情形
          ，故此部分之鑑定結果亦難採為對被告不利之判斷。
      5.本件被告三人對病患蔡有宗之醫療處置有無醫療疏失？
        (1)病患蔡有宗因發生墜落意外，送往阮綜合醫院急救，
          被告丙○○擔任值班醫師期間，遇病患蔡有宗表示胸
          痛，有持續心跳加速、冒冷汗之情形，則矚以照胸部
          X 光、抽血檢查追蹤血紅素、止痛針劑、冰敷、注射
          止血劑、追蹤心肌及完整心電圖檢查，病患蔡有宗
          停止呼吸，則對其進行心肺復甦術；被告乙○○為總
          主任醫師，認胸部X 光攝影檢查顯示病患蔡有宗有左
          側血胸情形，經通知家屬簽署手術同意書，指示值班
          醫師即被告甲○○為胸管引流手術，復以胸部X 光確
          認胸管位置，惟病患蔡有宗於手術後10分鐘血壓及心
          跳驟降，被告乙○○、甲○○再度進行心肺復甦術等
          節，業如前述，被告三人上述醫療處置均符合醫療常
          規，亦有上述醫院、臺灣胸腔及心臟血管外科學會之
          函文可考。再者，臺灣胸腔及心臟血管外科學會亦認
          「病患蔡有宗之死因並不明確，法醫鑑定書所鑑定之
          事項為原本受傷加上兩次心肺復甦術之結果，無法判
          定所描述傷害之因果關係，因此無以認定被告三人對
          病人之醫療處置有明顯之疏失而導致其死亡」，此有
          該學會之函文可佐（見本院卷二第115 頁），是被告
          三人難認有醫療疏失之情形。
        (2)此外，檢察官依據法醫研究所之鑑定，認定蔡有宗之
          死因包括「失血性休克」，進而囑託醫審會為被告醫
          療處置有無疏失之鑑定，並就醫審會之鑑定結果認為
          被告確有醫療過失，但法醫研究所上開死因認定已有
          疑義，故醫審會以此為基準之鑑定結果難認允當。況
          且，醫審會之鑑定推論內容與上開醫院及學會函文相
          左，亦未考量被告依據病患蔡有宗之生命跡象所為急
          救處置，均如前述，故醫審會兩份鑑定書所指被告有
          醫療疏失部分，因與本院上開查證結果不符，為本院
          所不採，附此敘明。
六、綜上所述，被告三人對病患蔡有忠所為之醫療行為並無疏失
    ，又公訴人所提出之證據或所指出之證明方法，尚不足為被
    告有罪之積極證明，或說服本院形成被告有罪之心證。此外
    ，復查無其他積極之證據足資認定被告確犯公訴人所指之上
    開罪行，被告之犯罪事實即屬不能證明，依前開法條及判例
    意旨之說明，本院自應為被告乙○○、丙○○、甲○○無罪
    判決之諭知。
據上論斷，應依刑事訴訟法第301 條第1 項前段，判決如主文。
中    華    民    國    98    年    8     月    19    日
                  刑事第七庭  審判長法  官  陳  箐
                                    法  官  林俊寬
                                    法  官  楊佩蓉
以上正本證明與原本無異。
如不服本判決應於收受送達後十日內向本院提出上訴書狀，並應
敘述具體理由；其未敘述上訴理由者，應於上訴期間屆滿後二十
日內向本院補提理由書（均須按他造當事人之人數附繕本）「切
勿逕送上級法院」。
中    華    民    國    98    年    8     月    20    日
                                    書記官  蕭家玲


司法院資訊處製作；財團法人民間司法改革基金會備份。
